ACORDAO-COMPLETO-2407258

ACÓRDÃO 5219/2020 ATA 13/2020 - SEGUNDA CÂMARA

VISTA, relatada e discutida esta tomada de contas especial, instaurada pela Caixa Econômica Federal em razão do não cumprimento do objeto pactuado referente ao Contrato de Repasse 186.894-26/2005 (Siafi 546298) e ao Contrato de Repasse 311.713-91/2009 (Siafi 729.844) , celebrados entre a Cooperativa Regional das Agroindústrias Familiares Ecológicas do Vale do Uruguai Ltda. e o então Ministério do Desenvolvimento Social e Agrário.
ACORDAM os ministros do Tribunal de Contas da União, reunidos em sessão da 2ª Câmara, ante as razões expostas pela relatora, e com fundamento nos arts. 1º, inciso I, 12, § 3º, 16, inciso III, alíneas "a" e "c" e § 3º, 19, 23, inciso III, 26, 28, incisos I e II, e 57 da Lei 8.443/1992 c/c os arts. 202, §§ 6º e 8º, 214, inciso III, alínea "a", e 217 do Regimento Interno, em:
9.1. considerar revel, para todos os efeitos, a empresa Cooperativa Regional das Agroindústrias Familiares Ecológicas do Vale do Rio Uruguai Ltda., dando-se prosseguimento ao processo;
9.2. julgar irregulares as contas da Cooperativa Regional das Agroindústrias Familiares Ecológicas do Vale do Rio Uruguai Ltda., de Iran Carlos Lovis Trentin e de Carlos Machado;
9.3. condenar a Cooperativa Regional das Agroindústrias Familiares Ecológicas do Vale do Rio Uruguai Ltda. e Iran Carlos Lovis Trentin, solidariamente, ao recolhimento aos cofres do Tesouro Nacional das importâncias abaixo discriminadas, atualizadas monetariamente e acrescidas de juros de mora de cada uma das datas indicadas até o pagamento: 
	Data de Ocorrência
	Débito (R$) 

	27/12/2006
	15.600,00

	23/2/2007
	3.400,00

	25/1/2008
	21.000,00

9.4. condenar a Cooperativa Regional das Agroindústrias Familiares Ecológicas do Vale do Rio Uruguai Ltda. e Carlos Machado, solidariamente, ao recolhimento aos cofres do Tesouro Nacional das importâncias abaixo discriminadas, atualizadas monetariamente e acrescidas de juros de mora de cada uma das datas indicadas até o pagamento:
	Data de Ocorrência
	Débito (R$) 

	29/6/2012
	6.500,00

9.5. aplicar à Cooperativa Regional das Agroindústrias Familiares Ecológicas do Vale do Rio Uruguai Ltda. e a Carlos Machado multas individuais, no valor de R$ 3.000,00 (três mil reais) , a serem recolhidas aos cofres do Tesouro Nacional, com incidência de encargos legais calculados da data deste acórdão até a data do pagamento, se este for efetuado após o vencimento do prazo a seguir estipulado;
9.6. fixar prazo de 15 (quinze) dias, a contar das notificações, para comprovação, perante o Tribunal, do recolhimento das dívidas acima imputadas;
9.7. autorizar a cobrança judicial das dívidas, caso não atendidas as notificações;
9.8. autorizar o pagamento das dívidas em até 36 (trinta e seis) parcelas mensais consecutivas, caso venha a ser solicitado pelos responsáveis antes do envio do processo para cobrança judicial;
9.9. fixar o vencimento da primeira parcela em 15 (quinze) dias, a contar do recebimento das notificações, e o das demais a cada 30 (trinta) dias, com incidência dos respectivos encargos legais sobre o valor de cada prestação;
9.10. alertar aos responsáveis que a inadimplência de qualquer parcela acarretará vencimento antecipado do saldo devedor;
9.11. dar ciência desta deliberação ao Ministério da Cidadania e ao procurador-chefe da Procuradoria da República no Estado do Rio Grande do Sul.

Tomada de Contas Especial relativa a contratos de repasse celebrados entre o então Ministério do Desenvolvimento Social e Agrário e cooperativa, com o objetivo de capacitar agricultores familiares no território do Vale do Rio Uruguai/RS.

Segunda Câmara

Ministério da Cidadania.

3. Responsáveis: Carlos Machado (CPF XXX.033.450-XX), Cooperativa Regional das Agroindústrias Familiares Ecológicas do Vale do Rio Uruguai Ltda. (CNPJ 07.673.560/0001-56) e Iran Carlos Lovis Trentin (CPF XXX.227.670-XX).
3.1. Interessado: Ministério da Cidadania.

13.1. Ministros presentes: Augusto Nardes (na Presidência), Raimundo Carreiro e Ana Arraes (Relatora).
13.2. Ministros-Substitutos presentes: Marcos Bemquerer Costa e André Luís de Carvalho.

ANA ARRAES

Trata-se de tomada de contas especial instaurada pela Caixa Econômica Federal em desfavor da Cooperativa Regional das Agroindústrias Familiares Ecológicas do Vale do Rio Uruguai Ltda. - Cooperafe e de Iran Carlos Lovis Trentin e Carlos Machado, presidentes da entidade (de 1º/1/2005 a 3/1/2009 e 16/9/2011 até os dias atuais) , em razão do não cumprimento do objeto pactuado referente ao Contrato de Repasse 186.894-26/2005 (Siafi 546298) e ao Contrato de Repasse 311.713-91/2009 (Siafi 729.844) , celebrados entre o então Ministério do Desenvolvimento Social e Agrário e a cooperativa. Os contratos de repasse tinham por objeto a execução de assistência técnica e extensão rural no Vale do Rio Uruguai/RS e no Município de São Valério do Sul/RS, respectivamente.
2.	Na instrução preliminar, foi proposta a citação dos responsáveis, acolhida pelo dirigente da unidade técnica.
3.	Haja vista as tentativas frustradas de notificação da cooperativa, esgotadas as possibilidades de obtenção de outros domicílios nos sistemas disponíveis a esta Corte, foi promovida a citação por edital. Nada obstante, decorrido o prazo legal, a cooperativa não apresentou suas alegações de defesa, permanecendo revel. 
4. 	No entanto, Iran Carlos Lovis Trentin e Carlos Machado as apresentaram (peças 21 e 22) . 
5.	Na instrução de mérito, a SecexTCE propõe a rejeição das alegações de defesa e a revelia da cooperativa, além do julgamento pela irregularidade das contas, condenando os responsáveis ao pagamento do débito, atualizado e acrescido de juros de mora, e da multa proporcional ao dano ao erário.
6.	O Ministério Público junto ao TCU acompanha a unidade técnica.
	É o Relatório.

não há.

Procurador Sérgio Ricardo Costa Caribé.

Tomada de Contas Especial. COntratos de repassE. CAPACITAçÃO DE AGRICULTORES FAMILIARES e TÉCNICOS DE ASSiSTÊNCIA TÉCNICA E EXTENsÃO RURAL. NÃO CUMPRIMENTO DO OBJETO PACTUADO. Citação. Revelia. Débito. Prescrição da pretenSão Punitiva EM UM DOS CASOS. Multa proporcional ao dano ao erário.

TOMADA DE CONTAS ESPECIAL (TCE)

Secretaria de Controle Externo de Tomada de Contas Especial (SecexTCE).

Trata-se de tomada de contas especial instaurada pela Caixa Econômica Federal em desfavor da Cooperativa Regional das Agroindústrias Familiares Ecológicas do Vale do Rio Uruguai Ltda. - Cooperafe e de Iran Carlos Lovis Trentin e Carlos Machado, presidentes da entidade (de 1º/1/2005 a 3/1/2009 e 16/9/2011 até os dias atuais) , em razão do não cumprimento do objeto pactuado referente ao Contrato de Repasse 186.894-26/2005 (Siafi 546298) e ao Contrato de Repasse 311.713-91/2009 (Siafi 729.844) , celebrados entre o então Ministério do Desenvolvimento Social e Agrário e a cooperativa. Os contratos de repasse tinham por objeto a execução de assistência técnica e extensão rural no Vale do Rio Uruguai/RS e no Município de São Valério do Sul/RS, respectivamente.
2.	O Contrato de Repasse 186.894-26/2005 foi firmado no valor de R$ 55.500,00, sendo R$ 50.000,00 à conta do contratante e R$ 5.500,00 referente à contrapartida do contratado. Teve vigência de 29/12/2005 a 31/12/2006, sendo prorrogado até 30/4/2008. O prazo de prestação de contas era de 60 dias após o término da vigência, e foram liberados R$ 50.000,00, por intermédio da Ordem Bancária 2006OB900422, de 2/6/2006.
3. 	Por sua vez, o Contrato de Repasse 311.713-91/2009 foi firmado no valor de R$ 252.331,80, sendo R$ 245.331,80 à conta do contratante, e R$ 7.000,00 atinente à contrapartida do contratado. Teve vigência de 31/12/2009 a 31/12/2010, sendo prorrogado até 31/12/2016. O prazo de prestação de contas era de 60 dias após o término da vigência, com liberação de R$ 245.331,80, por intermédio da Ordem Bancária 2010OB800053, de 4/5/2010. 
4. 	Após exame da documentação encaminhada ao TCU, a Secretaria de Controle Externo de Tomada de Contas Especial - SecexTCE promoveu as citações. 
5.	A cooperativa e Iran Carlos Lovis Trentin, ex-presidente da entidade à época, foram citados, solidariamente, em razão da não comprovação da boa e regular aplicação dos recursos recebidos por força do Contrato de Repasse 186.894-26/2005, eis que não demonstrar a execução do objeto pactuado e não apresentado o Relatório de Execução de Atividades (REA) , meta 2. 
6.	A cooperativa também foi citada, em solidariedade com Carlos Machado, em razão da não comprovação da boa e regular aplicação dos recursos recebidos por força do Contrato de Repasse 311.713-91/2009, pois não verificada a execução do objeto pactuado, tendo em vista, também, não ter sido apresentado o Relatório de Execução de Atividades (REA) referente à parcela liberada. 
7.	Após várias tentativas de notificação da cooperativa (peças 14 e 24-29) , foi promovida a sua citação por edital, nos termos do art. 22, inciso III, da Lei 8.443/1992. Findo o prazo estabelecido para apresentar resposta, não apresentou alegações de defesa, caracterizando, dessa forma, sua revelia, nos termos do art. 12, §3º, da Lei 8.443/1992. 
8.	Iran Carlos Lovis Trentin e Carlos Machado apresentaram as suas alegações de defesa (peças 22 e 21, respectivamente) , as quais foram analisadas e rejeitadas pela SecexTCE, nos seguintes termos (peça 52, p. 7-10) :
"25.1. Iran Carlos Lovis Trentin (peça 22) 
           Irregularidade: não comprovação da boa e regular aplicação dos recursos recebidos por força do Contrato de Repasse 186.894-26/2005 em razão da não comprovação de execução do objeto pactuado, uma vez que não houve a apresentação do Relatório de Execução de Atividades, REA, referente a meta 2. 
25.1.1. Alegações de defesa            
 a COOPERAFE foi idealizada unicamente com o objetivo de desenvolver projetos e atividades em prol da coletividade e do público a ser atendido e seus dirigentes jamais usaram de má-fé ou qualquer artifício com o objetivo de burlar as normas vigentes ou em proveito pessoal;
 a despeito do fato de a equipe da entidade nunca ter recebido qualquer capacitação sobre como elaborar e apresentar os documentos probatórios, as atividades sempre foram registradas por meio do REA, encaminhado à GIGOV/PF, a qual autorizava o saque seguinte;
 as metas 1 e 2 tiveram as atividades aprovadas pelo MDA pelos consultores responsáveis;
 os dirigentes da entidade foram impedidos de atuar de forma tempestiva e adequada ante as dificuldades para esclarecimentos de dúvidas tanto junto ao MDA quanto à GIGOV/PF, tendo em vista a troca constante dos funcionários responsáveis, sendo comum a espera de 3 (três) meses para atendimento ou não, com ocorrência, inclusive, de 3 anos esperando orientação sobre quais documentos deveriam ser enviados, sem resposta, com registro de REAs encaminhados aos referidos órgãos e perdidos;
 a presença de disputas políticas partidárias com divulgação de notícias falsas junto ao MDA prejudicara a análise isenta da execução do contrato;
 as exigências do contrato, inclusive com 11 anos  já decorridos desde a aprovação das contas, foram integralmente cumpridas, não havendo nos autos nenhuma prova de irregularidades cometidas; 
 há necessidade de que este Tribunal requeira junto ao MDA e à CAIXA a apresentação de todos os documentos atinentes ao processo e dados sobre o saldo disponível na conta bancária pertinente; e
 deve ser promovido o devido arquivamento do processo ante a pertinência das alegações apresentadas.
25.1.2.  Análise
De início, merece registro o fato de o responsável não ter anexado aos autos qualquer documento em respaldo às suas alegações.
Assim, os meros argumentos apresentados não têm o condão de afastar a irregularidade apontada no sentido de que não foi apresentado o Relatório de Execução de Atividades (REA) relativo à meta 2 da avença.
Como visto nos autos, do valor total contratado, somente foi desbloqueado para a entidade o montante  de R$ 40.000,00, em duas parcelas, de  R$ 19.000,00 e R$ 21.000,00.
Com efeito, em relação à primeira parcela, abrangendo a meta 1, foi apresentado o REA respectivo, com atividades devidamente aprovadas pelo MDA e entidades representativas responsáveis pelo acompanhamento do projeto, conforme Parecer Técnico (peça 3, p.19 e 20) relativo à execução física, motivo pelo qual foi liberada a segunda parcela.
O problema é que não houve a apresentação do REA referente à esta segunda parcela (meta 2) , tampouco a prestação de contas final solicitada, envolvendo as duas parcelas, motivo pelo qual não foi possível à CAIXA promover a análise da adequabilidade da execução financeira integral dos recursos repassados, impedindo a demonstração do nexo de causalidade entre tais recursos e os dispêndios executados (peça 2, p. 6-7 e 9) .
O fato de o responsável não ter sido localizado pelo órgão concedente, sendo citado por edital, não prejudicou a sua defesa uma vez que teve o direito ao contraditório no âmbito desta Corte, oportunidade esta não aproveitada para apresentar os documentos reclamados. 
Em acréscimo, deve ser registrado que cabe ao gestor o ônus pela apresentação dos esclarecimentos e documentação necessários à sua defesa, não sendo cabível a adoção por este Tribunal das providências requeridas pelo defendente junto ao MDA ou à CAIXA. 
Desse modo, cabe a rejeição das alegações de defesa e o consequente julgamento pela irregularidade das contas do Sr. Iran Carlos Lovis Trentin e da COOPERAFE, para condená-los ao pagamento, em solidariedade, do débito apurado nos autos em relação ao contrato de repasse 186.894-26/2005, firmado com o então Ministério do Desenvolvimento Agrário, no valor original de R$ 40.000,00.
25.2. Carlos Machado (peça 21) 
Irregularidade: não comprovação da boa e regular aplicação dos recursos recebidos por força do Contrato de Repasse 311.713-91/2009 em razão da não comprovação de execução do objeto pactuado, uma vez que não houve a apresentação do Relatório de Execução de Atividades, REA, referente a parcela liberada.
25.2.1. Alegações de defesa
 em 2014, teria sido encaminhado ao MDA e à CAIXA ofício solicitando o encerramento do projeto e a devolução do valor não aplicado ante a existência de conflitos entre indígenas e agricultores familiares, dificultando a execução dos trabalhos pelos técnicos da entidade; 
 inobstante a negativa das entidades concedentes, ante a falta de garantias para o cumprimento com êxito do plano de trabalho, foram suspensos os trabalhos, tendo o dinheiro não desbloqueado permanecido na conta do contrato, a disposição das entidades; e
 anexação à defesa do REA respectivo, apresentado tempestivamente à CAIXA e devidamente aprovado, após as alterações pertinentes (peça 21, p. 1-8) .
25.2.2. Análise
Quanto a este contrato, restou registrado nos autos que, do total de R$ 245.331,80 de recursos federais previstos, somente foi desbloqueado o montante de R$ 62.567,70, correspondente à primeira parcela, das três inicialmente pactuadas.
Conforme restou consignado na instrução técnica preliminar (peça 11) , o motivo para a instauração da tomada de contas especial teria sido, o "não cumprimento do objeto pactuado", em virtude da não apresentação dos Relatórios de Execução de Atividades (REA) devidamente homologados pelo gestor, documentos estes que comprovam a realização das atividades previstas e a funcionalidade dos objetos dos contratos de repasse em comento, não sendo possível sua aferição."
Na defesa apresentada pelo Sr. Carlos Machado, observa-se como principal argumento a entrega e aprovação do referido REA, fato que será aprofundado nesta análise.
No que se refere ao encerramento do projeto, de fato ocorreu e os recursos não   desbloqueados permaneceram sob a responsabilidade da CAIXA.
Quanto à alegada apresentação do REA, de fato restou demonstrada nos autos, incluindo a sua aprovação pelo MDA.
Com efeito, à peça 5, p. 22-27, consta Parecer Técnico, datado de março/2013, elaborado pela Coordenação Geral de Fomento a Ater, que envolveu a análise da prestação de contas parcial do referido contrato de repasse, quanto à execução física das metas e atividades previstas no Plano de Trabalho, conforme solicitação da própria contratada.
No referido parecer foram considerados o monitoramento e fiscalização in loco realizados pela área técnica responsável no período de 8 e 9/12/2012, em atendimento à solicitação do Ministério Púbico Federal, bem como o Relatório de Execução de Atividades (REA - peça 5, p.28-34) ) , já alterado em função do citado monitoramento, além do Relatório Parcial do Cumprimento do Objeto, Listas de Presença e Mídia Digital com memória fotográfica das atividades, conforme afirmado pelos técnicos naquele documento.
Em conclusão, o parecer foi pela aprovação da prestação de contas parcial quanto ao aspecto físico, com ressalva no sentido de que as atividades pendentes poderiam ser executadas nas etapas seguintes. 
Aqui cabe um adendo no sentido de esclarecer que o projeto envolvia 6 metas, no valor total R$ 245.331,80, a serem executadas dentro do prazo de execução do contrato, tendo sido comprovado, em relação a essa primeira parcela, no valor de R$ 62.567,70, a execução de partes das atividades previstas nas metas 3, 5 e 6 (peça 5, p.25-26) , tais como, intercâmbios com comunidades Kaigangs para experiência e integração, atividades de assistência técnica e oficina com as mesmas comunidades.
No entanto, a apresentação e aprovação do REA (execução física) , de modo isolado, não comprova, de forma isolada, a execução adequada dos recursos.
Como verificado nos autos, a CAIXA, responsável pela análise da execução financeira, concluiu pela não comprovação de despesas somente no valor de R$ 6.500,00, que teriam sido pagos ou não a três pessoas físicas - não teriam sido apresentados os recibos respetivos, inobstante as cobranças realizadas (peça 6, p. 31, 32-33, 37, 39 e 45) , não emitindo o parecer conclusivo para liberação das parcelas seguintes. Quanto ao questionamento da contrapartida, efetivado posteriormente pela Caixa, não foi mantido pelo MDA uma vez que teria sido aportada por meio de bens e serviços (peça 7, p. 14-19) .
Desse modo, com relação ao Contrato de Repasse 311.713-91/2009, ante a documentação comprobatória anexada aos autos e respectivas análises técnicas desenvolvidas pelos órgãos federais responsáveis (MDA e CAIXA) , e desconsiderando-se a análise desenvolvida pelo tomador de contas em 2017  (peça 7, p.14-19) , uma vez que não considerou todos os elementos inseridos no processo ainda na fase interna da tce, conforme exame acima, deve permanecer como débito o valor de R$ 6.500,00, ante a apresentação pelo responsável do REA de forma incompleta, sem os documentos comprobatórios das despesas na sua integralidade. 
Assim, cabe o acolhimento parcial das alegações de defesa e o consequente julgamento pela irregularidade das contas do Sr. Carlos Machado e da COOPERAFE, para condená-los ao pagamento, em solidariedade, do débito apurado nos autos em relação ao Contrato de Repasse 311.713-91/2009, firmado com o então Ministério do Desenvolvimento Agrário, por intermédio da CAIXA, no valor original de R$ 6.500,00" (grifo nosso) 
9. 	A unidade instrutiva propôs julgar irregulares as contas, com condenação em débito e aplicação de multa, proposta que contou com a anuência do Ministério Público junto ao TCU.
10. 	Acompanho as manifestações precedentes, cujas análises adoto como minhas razões de decidir, sem prejuízo dos acréscimos que passo a apresentar.
11.	É pacífico na jurisprudência desta Corte de Contas que compete ao gestor comprovar a boa e regular aplicação dos recursos públicos. Não o fazendo, presume-se o débito. Destaco, a propósito, os seguintes precedentes:
"A omissão no dever de prestar contas de recursos de convênio caracteriza irregularidade grave, autorizando a presunção de ocorrência de dano ao erário e ensejando a condenação à restituição integral do montante transferido (Acórdão 3254/2010-TCU-Segunda Câmara, rel. min. Raimundo Carreiro) 
O gestor deve provar a boa e regular aplicação dos recursos federais e, não o fazendo, há presunção de dano, obrigando o gestor a restituir os valores aos cofres públicos (Acórdão 1189/2008-TCU-Primeira Câmara, rel. Valmir Campelo) 
12. 	No caso concreto, devidamente cientificados da irregularidade, os responsáveis deixaram de trazer aos autos documentos que poderiam comprovar a regular aplicação dos recursos em exame; há, portanto, elementos suficientes para motivar a irregularidade das contas e a condenação em débito.
13.	Por outro lado, não há nos autos elementos que indiquem a boa-fé dos responsáveis, sendo inaplicável a providência contida nos §§1º e 2º do art. 12 da Lei 8.443/1992.
14. 	Observo, ainda, que, quanto às irregularidades atinentes ao Contrato de Repasse 186.894-26/2005, houve prescrição da pretensão punitiva, o mesmo não ocorrendo em relação ao outro, 311.713-91/2009. 
15.	De fato, as irregularidades em tela ocorreram a partir de 29/6/2008 e de 1º/3/2017, respectivamente, e o ato que determinou a citação foi expedido em 13/8/2018. No primeiro caso, houve decurso do prazo de dez anos previsto no art. 205 do Código Civil, utilizado subsidiariamente por este Tribunal, conforme o Acórdão 1441/2016-TCU-Plenário.
16. 	Ante o exposto, proponho julgar irregulares as contas dos responsáveis, condenando-os, solidariamente, ao ressarcimento do débito. Aplico multa proporcional ao dano ao erário, tão somente, à cooperativa e a Carlos Machado, em razão da prescrição da pretensão punitiva com relação às irregularidades atinentes ao Contrato de Repasse 186.894-26/2005.
17. 	No que diz respeito à dosimetria das multas, fixo, individualmente, o percentual de 25% do valor atualizado do débito, considerando a ausência de outros elementos agravantes nos autos. 
	Ante o exposto, VOTO por que seja aprovada a minuta de deliberação que submeto a este Colegiado.
TCU, Sala das Sessões Ministro Luciano Brandão Alves de Souza, em 7 de maio de 2020.
ANA ARRAES 
Relatora